臺灣臺北地方法院民事判決　　　　　　 100年度訴字第1506號
原　　　告　新濠博亞博彩（澳門）股份有限公司Melco Crown
　　　　　　Gaming M.
法定代理人　Janelle M.
訴訟代理人　吳至格律師
　　　　　　賴志豪律師
被　　　告　劉家豪
訴訟代理人　張立業律師
複代理人　　陳冠州律師
　　　　　　王世豪律師
　　　　　　周君達律師
　　　　　　陳泰溢律師
上列當事人間請求返還借款事件，經本院於中華民國100年10月
20日言詞辯論終結，判決如下：
    主  文
被告應給付原告港幣伍拾萬元，及自民國九十八年一月二十二日
起至清償日止，按週年利率百分之四點五一計算之利息。
訴訟費用由被告負擔。
本判決於原告以新臺幣陸拾伍萬伍仟元供擔保後，得假執行。但
被告如於假執行程序實施前以新臺幣壹佰玖拾陸萬伍仟元為原告
預供擔保，得免為假執行。
    事實及理由
壹、程序方面：
一、本件原告為係於澳門地區依法設立之法人，具有涉外因素，
    是本件屬涉外民事事件。又一國法院對涉外民事法律事件，
    有無一般管轄權即審判權，悉依該法院地法之規定為據。原
    告既向我國法院提起訴訟，則關於一般管轄權之有無，即應
    按法庭地法即我國法律定之，惟我國涉外民事法律適用法並
    未就國際管轄權加以明定，是應類推適用民事訴訟法之規定
    ，此有最高法院97年度台抗字第185號、96年度台上字第582
    號裁判可資參照。而被告為中華民國國民，依我國民事訴訟
    法第1條第1項之規定，訴訟應由被告住所地之法院管轄，被
    告不但在中華民國境內能接受通知之送達，且其重要經濟活
    動及主要財產所在地亦在中華民國境，是兩造在中華民國應
    訴最為便利，亦符合「被告應受較大之保護」原則，且將來
    中華民國法院就系爭法律關係之判決亦為最能有效之執行，
    從而，我國法院就本件訴訟自有管轄權，合先敘明。至被告
    於本件言詞辯論終結後，始抗辯我國法院依兩造於「支票兌
    換或信貸便利申請書」之一般細則及條款第5條約定：「申
    請人不可撤銷及無條件受澳門特區法院非專屬司法管轄（
    The Applicant irrevocably and unconditionally
    submits to the non-exclusive jurisdiction of the
    cours of Macau SAR(COURTS)）」等語（詳本院促字卷第21
    頁）無管轄權云云（詳被告100年11月2陳報狀），然國際裁
    判管轄之合意，除當事人明示或因其他特別情事得認為具有
    排他亦即專屬管轄性質者外，通常宜解為僅生該合意所定之
    管轄法院取得管轄權而已，並不當然具有排他管轄之效力（
    最高法院91年度台抗字第268號裁定意旨參照），而本件兩
    造縱已合意選定特定澳門地區之法院為專屬管轄法院，然本
    件原告已選擇就對被告最便利之法院起訴，被告於言詞辯論
    終結前均未抗辯無我國法院無管轄權而進行多次之言詞辯論
    ，於言詞辯論終結後始抗辯我國法院無管轄權云云，顯無理
    由，我國法院就本件訴訟當有管轄權無疑。
二、又按未經許可之香港或澳門法人、團體或其他機構，不得在
    臺灣地區為法律行為；香港澳門之公司在臺灣地區營業準用
    公司法有關外國公司之規定，香港澳門關係條例（下稱港澳
    條例）第39條、第41條分別定有明文。而港澳條例第39條之
    規定乃為保護我國國內交易安全而設，對於香港、澳門地區
    未經認許之法人，應認其得在我國為民事訴訟之原、被告。
    香港澳門關係條例第39條所稱之「法律行為」，應不包括訴
    訟行為在內（最高法院91年度台上字第2647號判決意旨參照
    ）。次按未經認許其成立之外國法人，雖不能認其為法人，
    然仍不失為非法人之團體，苟該非法人團體設有代表人或管
    理人者，依民事訴訟法第40條第3項規定，自有當事人能力
    。至其在臺灣是否設有事務所或營業所則非所問（最高法院
    50年台上字第1898號判例意旨參照）。查原告係依澳門地區
    法律設立註冊登記之法人，有澳門特別行政區政府商業及動
    產登記局之商業登記證明在卷可稽（見本院促字卷第4-8頁
    ），雖未經我國主管機關認許，然原告既為澳門地區之法人
    ，並設有設有代表人及營業所，自不失為非法人之團體，而
    有訴訟法上之當事人能力。
三、復按民事事件涉及香港或澳門者，類推適用涉外民事法律適
    用法。涉外民事法律適用法未規定者，適用與民事法律關係
    最重要牽連關係地法律，港澳條例第38條定有明文。又涉外
    民事法律適用法於民國99年5月26日經修正公布、公布後1年
    即100年5月26日施行，而原告主張兩造間之消費借貸法律關
    係於98年1月間成立，依涉外民事法律適用法第62條「在本
    法修正施行前發生者，不適用本法修正施行後之規定。」之
    規定，本件仍適用修正前舊法。再按法律行為發生債之關係
    ，其成立要件及效力，依當事人意思定其應適用之法。當事
    人意思不明時，同國籍者依其本國法，國藉不同者，依行為
    地法，當事人意思不明時，同國籍者依其本國法，國籍不同
    者依行為地法，行為地不同者以發要約通知地為行為地，如
    相對人於承諾時不知其發要約通知地者，以要約人之住所地
    視為行為地，修正前涉外民事法律適用法第6條第1項、第2
    項亦有明文。經查，兩造於「支票兌換或信貸便利申請書」
    之一般細則及條款第4條明確約定：「每種便利及任何交易
    或與便利有關之支票或賒帳紀錄，均受澳門特區法律管轄（
    Each facility and any transa ction or cheque or
    marker connected with the facility is governed by th
    e laws of Macau SAR）」等語（詳本院促字卷第21頁），
    可知兩造業已明文合意關於系爭信用貸款所生之爭議以澳門
    地區之法律為準據法，是揆諸上開規定，本件涉外事件之準
    據法，即應適用澳門地區之法律。
貳、實體方面：
一、原告起訴主張：
(一)被告於民國98年1月2日簽署「支票兌換或信貸便利申請書」
    ，向原告申請港幣50萬元額度之信用貸款，其後另申請提高
    額度為港幣100萬元，依約被告於港幣100萬元額度內出具「
    賒帳紀錄（marker）」向原告借款後，應於雙方進行結算之
    日後10日內償還借貸款項，逾期則須另外給付以香港銀行同
    業拆息一個月、三個月或六個月利率加4%（即年息4.51%）
    計算之遲延利息。嗣原告陸續依據被告提出之賒帳紀錄，分
    別於98年1月10日、98年1月11日交付借貸款項港幣20萬元及
    港幣30萬元予被告，經雙方於98年1月11日結算，被告尚積
    欠港幣50萬元，逾期未於結算後10日之期限（即98年1月21
    日）內清償借款，迄今亦仍未償還分文。為此，爰依消費借
    貸之法律關係提起本件訴訟，並聲明：1.被告應給付原告港
    幣50萬元，及自98年1月22日起至清償日止，按年息4.51%計
    算之遲延利息。2.願供擔保請准宣告假執行。
(二)對被告抗辯之陳述：
  1.原告確已交付借款港幣500,000元予被告：
    依被告簽署「支票兌換或信貸便利申請書」之信貸便利之細
    則及條款第1條：「新濠博亞博彩透過便利向申請人提供籌
    碼或籌碼購買收據，以使信貸可利用。便利提供籌碼及籌碼
    購買收據之總金額，不能超過獲批准之信貸限額（Credit
    is made available under the facility by Melco Crown
    Gaming providing chips or chip purchase vouchers to
    the Applicant. The total value of the chips and chip
    purchase vouchers cannot exceed the approved credit
    limit）」；第3條：「除另有書面協議，申請人同意於結算
    後十日內償還信貸便利所提供的所有信貸。為合本條款所適
    用，結算是指新濠博亞博彩應博彩結果之輸贏結算後將之記
    錄於結算單內（Unless otherwise contractually agreed,
    the Applicant agrees to repay all credit made availa
    ble under the facility no later than 10 days after
    settlement.For the purpose of this clause,settlement
    shall mean the operation undertaken by Melco Crown
    Gaming by means of which the gaming winnings and/or
    losses are calculated, and is documented in a Settle
    ment Sheet.）」等規定，可知兩造已約定由原告以提供等
    值籌碼之方式，交付被告向原告申請之信用貸款，被告則應
    於雙方結算其於原告經營賭場博彩娛樂結果後十日內，償還
    其向原告借貸之款項。又依信貸便利之細則及條款第2條規
    定：「新濠博亞博彩接受申請人以港幣計價之賒帳記錄，該
    賒帳記錄在便利中僅對新濠博亞博彩有支付性，申請人收取
    與賒帳記錄所載的金額等值之籌碼購買收據、籌碼（Melco
    Crown Gaming will accept from the Applicant a marker
    in HKD only payable to "Melco Crown Gaming" under th
    e facility and the Applicant will receive chip purch
    ase vouchers, chips in exchange for the equivalent
    in value to the amount of the marker）」，兩造亦已約
    定原告同意被告信用貸款之申請後，被告即得出具賒帳記錄
    （Marker），交換原告所提供等值之籌碼，則被告簽發予原
    告之賒帳記錄（Marker），性質上實為原告交付被告借貸款
    項之收據。況原告於98年10月21日發函予被告催討該筆借款
    ，被告委任律師於98年11月20日函覆原告，除表示因一時籌
    款困難，希望自99年1月開始至101年12月為止，平均分24期
    償還積欠借款外，亦未否認原告確實已經交付其50萬元之信
    用貸款，及其確實未清償該筆借款等事實。故被告辯稱原告
    並未交付該筆借款云云，應不足採。
  2.兩造間信用貸款契約之約定，並無違反我國公序良俗：
    參諸最高法院83年台上第130號判決意旨及涉外民事法律適
    用法第8條規定，倘若行為人係於允許賭博之地區從事賭博
    行為而積欠債務，即不得適用修正前涉外民事法律適用法第
    25條及民法第72條之規定，而認因此所生債之關係係屬無效
    。賭博行為在澳門地區為法律所允許之行為，原告則係於澳
    門地區依法設立而得經營賭場事業之博奕業者。且依被告於
    「支票兌換或信貸便利申請書」所填載之個人資料，可知被
    告係出生於66年5月25日，行為時已經32歲，為具有充分辨
    識能力之完全行為能力人。是被告既明知賭博行為係澳門地
    區法律所允許之行為，仍於澳門向原告借貸款項從事賭博行
    為，為尊重澳門地區之法律秩序，被告之行為自應受到澳門
    地區法律之規範，而不得再以我國法律禁止賭博行為為由，
    認為被告於澳門基於賭博目的而向原告所為之借貸，違背我
    國之公序良俗而屬無效。
  3.兩造間信用貸款契約之約定，並無違反澳門特別行政區之法
    律規定：
    澳門政府為了規範澳門特別行政區娛樂場幸運博彩範圍內之
    博彩或投注信貸業務，定有澳門特別行政區第5/2004號，名
    為「娛樂場博彩或投注信貸法律制度」之法律。依據該法第
    16條「為賭博的高利貸」：「按照本法律的規定獲賦予資格
    的實體，在從事信貸業務時作出的事實，不視為七月二十二
    日第8/96/M號法律第十三條所指向他人提供用於賭博的高利
    貸，該條規定的效果亦不適用於該等事實」，及第2條「信
    貸」第1項：「信貸僅於信貸實體將娛樂場幸運博彩用籌碼
    的擁有權移轉予第三人，但就該移轉並無即時以現款作出支
    付的情況下成立」等規定，可知經澳門特別行政區政府准許
    經營娛樂場博彩之合法業者，若以提供籌碼之方式提供借貸
    予第三人，即無被告所引「澳門特別行政區第8/96/M號法律
    第13條」有關禁止借貸賭款規定之適用。而原告乃經澳門政
    府授權經營博彩事業之合法業者，則原告以移轉籌碼所有權
    之方式提供借貸予被告之行為，自符合上述第5/2004號法律
    第16條之規定，而無第8/96/M號法律第13條之適用。
二、被告則以：
(一)被告雖曾簽署「支票兌換或信貸便利申請書」，惟原告始終
    未將借款交付被告，且原告所提之賒帳紀錄僅記載「於下方
    簽署代表我同意繳付CROWN MACAU LTD 300,000.00」等語，
    尚不能證明原告已交付或被告已收迄借款之事實。且消費借
    貸契約之標的為金錢借貸，則兩造間互為交付及返還之標的
    物自應限於金錢等法定貨幣，而非籌碼等不具法定貨幣地位
    之代替物。是消費借貸契約屬要物契約，原告雖稱以等值之
    籌碼為交付，依法仍不生交付借款之效力。則原告既未交付
    借款，兩造間之消費借貸契約無由成立，被告自無返還之義
    務。
(二)原告所據之最高法院83年台上字第130號判決另指出倘行為
    適用外國法之結果，於該外國亦屬不法行為，且生與我國公
    序良俗相違背之結果時，該行為即應依我國法判斷其法律效
    果。賭博行為固為澳門法律所允許，惟依澳門第8/96/M號法
    律「不法賭博」第13條規定，可知凡於賭場向人提供用於賭
    博之款項或任何其他資源者，於澳門即視為高利貸之犯罪行
    為而須處以刑罰。準此，本件債務實為被告至原告之賭場從
    事賭博行為所積欠，係因賭博而生之消費借貸關係，則不僅
    背於我國公序良俗，於澳門亦屬違背刑事法律之犯罪行為，
    是依我國民法第72條規定，自屬無效等語，資為抗辯。並聲
    明：1.原告之訴及假執行之聲請均駁回。2.如受不利判決，
    願供擔保請准宣告免為假執行。
三、兩造不爭執事項
(一)原告係於澳門地區政府核准經營博彩事業之合法業者，得於
    澳門地區經營博奕事業。（本院促字卷第4至8頁，本院卷第
    119至121頁，及本院卷第79頁被告提出之爭點整理狀之不爭
    事實）
(二)被告於98年1月2日簽署「支票兌換或信貸便利申請書」及「
    支票兌換或信貸便利限額轉換申請表」，向原告申請額度為
    港幣50萬元之信用貸款。（本院促字卷第20至22頁）
(三)被告分別於98年1月10日、98年1月11日簽署並交付金額為港
    幣20萬元、30萬元之賒帳記錄予原告。兩造嗣於98年1月11
    日就被告於原告經營之賭場博彩娛樂結果進行結算，並簽署
    結算單。（本院促字卷第23、24頁）
(四)原告於98年10月21日發函予被告，請求被告返還借款；被告
    則於98年11月20日由其訴訟代理人代為函覆原告，並表示願
    以分期還款方式償還借款。（本院卷第73、74頁）
四、得心證之理由
(一)原告有無交付該筆借款予被告？
    按金錢之消費借貸，當事人雙方非不得同意價值相當於約定
    借貸金額之物，代替金錢之交付，即以此替代以具要物性。
    查依被告不爭之信貸便利之細則及條款第2條規定：「新濠
    博亞博彩接受申請人以港幣計價之賒帳記錄，該賒帳記錄在
    便利中僅對新濠博亞博彩有支付性，申請人收取與賒帳記錄
    所載的金額等值之籌碼購買收據、籌碼（Melco Crown
    Gaming will accept from the Applicant a marker in
    HKD only payable to "Melco Crown Gaming" under the
    facility and the Applicant will receive chip
    purchase vouchers, chips in exchange for the
    equivalent in value to the amount of the marker）」
    ，兩造已約定原告同意被告信用貸款之申請後，被告即得出
    具賒帳記錄（Marker），交換原告所提供等值之籌碼，而被
    告已向原告簽署申請額度為港幣50萬元之信用貸款，嗣分別
    於98年1月10 日、98年1月11日簽署港幣20萬元、30萬元之
    賒帳記錄予原告等情，為兩造所不爭執，被告亦自認係於原
    告所設立之賭場賭博，堪認被告係簽署借貸便利申請書向原
    告支借現金以換取籌碼用以在原告經營之賭場賭博情事，而
    由原告交付價值相當之籌碼，供被告賭博，該籌碼在該賭場
    即屬「價值相當於約定借貸金額之物」，兩造顯係同意以該
    價值相當之籌碼，代替金錢之交付，以此替代已具要物性，
    被告抗辯稱未有金錢交付而消費借貸契約不成立云云，自不
    可採，原告主張兩造間具有系爭消費借貸契約，可堪採信。
(二)兩造間之消費借貸關係是否因違反我國公序良俗而無效？
  1.被告辯以依澳門第8/96/M號法律第13條規定，為賭博的高利
    貸屬違背刑事法律之犯罪行為，而有違反我國公序良俗等語
    ，雖確有該法律規定無誤（詳本院卷第88頁）。然澳門地區
    政府為了規範澳門特別行政區娛樂場幸運博彩範圍內之博彩
    或投注信貸業務，定有澳門特別行政區第5/2004號，名為「
    娛樂場博彩或投注信貸法律制度」之法律，依據該法第16條
    為賭博的高利貸之規定：「按照本法律的規定獲賦予資格的
    實體，在從事信貸業務時作出的事實，不視為七月二十二日
    第8/96/M號法律第十三條所指向他人提供用於賭博的高利貸
    ，該條規定的效果亦不適用於該等事實」，及第2條信貸第1
    項之規定：「信貸僅於信貸實體將娛樂場幸運博彩用籌碼的
    擁有權移轉予第三人，但就該移轉並無即時以現款作出支付
    的情況下成立」等規定（詳本院卷第122、123頁），可知經
    澳門特別行政區政府准許經營娛樂場博彩之合法業者，若以
    提供籌碼之方式提供借貸予第三人，即無被告所引「澳門特
    別行政區第8/96/M號法律第13條」有關禁止借貸賭款規定之
    適用。而原告乃經澳門政府授權經營博彩事業之合法業者，
    為被告所不爭執（詳本院卷第79頁被告提出之爭點整理狀）
    ，除有商業登記證可資外，並有原告提出被告所不爭之澳門
    特別行政區博彩監察協調局之博彩業網頁簡介資料在卷可稽
    （見本院卷第120頁），則本件原告以移轉籌碼之方式代替
    金錢交付予被告之行為，自符合上述第5/2004號法律第16條
    之規定，而無第8/96/M號法律第13條之適用，是本件兩造之
    消費借貸行為並無違反澳門地區刑事法律規定。
  2.又按修正前「涉外民事法律適用法第25條規定，依本法適用
    外國法時，如其規定有悖於中華民國公共秩序或善良風俗者
    ，不適用之。係指適用外國法之結果，與我國公序良俗有所
    違背而言。並非以外國法本身之規定作為評價對象。上訴人
    為閱歷豐富，有充分辨識能力之完全行為能力人，既明知遊
    樂性賭博行為為美國內華達州法律所允許之行為，在該地遊
    樂賭博，為尊重行為地之秩序，自應受該地法律規範，本國
    法律自無予以保護之必要。」，有最高法院83年度台上字第
    130號民事判決可資參照。查本件被告於行為時已經31歲，
    有戶籍謄本在卷可稽（詳本院促字卷），係具有充分辨識能
    力之完全行為能力人，應知悉賭博行為係澳門地區法律所允
    許之行為，而仍於澳門地區向原告借貸款項從事賭博行為，
    為尊重澳門地區之法律秩序，被告之行為自應受到澳門地區
    法律之規範，是被告辯稱兩造間為賭博行為所生之債務，違
    反我國公序良俗，依民法第72條之規定應屬無效云云，亦不
    可採。
(三)綜上，本件原告有向被告借款，並經雙方於98年1月11日結
    算，被告尚積欠港幣50萬元，有結算單附卷可資（見本院促
    字卷第24頁），堪予認定。又兩造於支票兌換或信貸便利申
    請書之一般細則及條款第14條約定「申請人必須就任何過期
    未繳付之款項，向新濠博亞博彩支付欠款利息，利率為香港
    銀行同業拆息一個月、三個月或六個月利率加4％」等語，
    並於支票兌換或信貸便利申請書之信貸便利之細則及條款第
    3條約定「除雙方另有書面協議，申請人雖於結算後10天內
    償還信貸便利所提供的所有信貸。為配合本條款所適用，結
    算是指新濠博亞博彩應博彩之結果之輸贏結算後將之紀錄於
    結算單內」等語（見本院促字卷第21頁）。故本件原告主張
    被告逾期未於結算後10日之期限（即98年1月21日）內清償
    借款港幣50萬元，爰依消費借貸之法律關係提起本件訴訟，
    並聲明：被告應給付原告港幣50萬元，及自98年1月22日起
    至清償日止，按年息4.51%計算之遲延利息等語，應有理由
    。
四、兩造均陳明願供擔保，以代釋明，聲請宣告假執行或免為假
    執行，經核均與法律規定相符，爰分別酌定相當之擔保金額
    予以准許。
五、至兩造其餘之攻擊防禦方法及證據資料，經本院斟酌後，認
    為均不足以影響本判決之結果，自無一一詳予論述之必要，
    附此敘明。
六、據上論結，本件原告之訴為有理由，依民事訴訟法第78條、
    、第390條第2項、第392條，判決如主文。
中    華    民    國   100    年    11    月    7     日
                  民事第五庭    法  官  羅月君
以上正本係照原本作成
如對本判決上訴，須於判決送達後20日內向本院提出上訴狀。如
委任律師提起上訴者，應一併繳納上訴審裁判費。
中    華    民    國   100    年    11    月    7     日
                                書記官  王文心